【裁判字號】    89,簡上,43
【裁判日期】    900917
【裁判案由】    所有權移轉登記
【裁判全文】
臺灣苗栗地方法院民事判決                          八十九年度簡上字第四三號
    上  訴  人  甲○○
    被  上訴人  丙○○
                乙○○
右當事人間請求履行契約事件，上訴人對於中華民國八十九年七月十二日本院苗栗簡
易庭八十九年度苗簡字第一四八號號第一審判決提起上訴，本院判決如左：
    主    文
上訴駁回。
第二審訴訟費用由上訴人負擔。
    事    實
甲、上訴人方面：
一、聲明：
（一）原判決關於上訴人應將坐落苗栗縣苗栗市○○○段南勢坑小段一四二三之七、
      一四二三之十地號土地之所有權狀交付被上訴人，並協同將各該土地所有權應
      有部分各三分之一辦理移轉登記予被上訴人之部分廢棄。
（二）被上訴人前項第一審之訴駁回。
二、陳述：除與原審判決書所載者相同茲予引用外，補稱：
（一）兩造於民國八十八年六月四日所訂之協議書，因訴外人張玉火未於同年六月底
      履行而失效等情，業據證人陳光隆、林本源於原審到庭結證屬實，惟原審未採
      該證人之證詞，卻認為協議書逾期仍然有效，應有可議之處，退萬步言，縱不
      採信陳光隆及林本源之證詞，系爭協議書亦因張玉火無欲履行，亦經其與上訴
      人於八十八年十月間口頭解除協議書，而無繼續履行之問題。
（二）系爭協議書第二條約定，業經張玉火與上訴人解除在案，又退萬步言，如被上
      訴人主張系爭約定未於八十八年協議給付日後一個月解除，惟查，上開約定係
      屬定期給付之性質，自八十八年六月底張玉火未履行而遲延，被上訴人即便以
      利害關係人之立場，代張玉火清償，亦應以債權人之住所地為清償地，詎被上
      訴人未依前開規定前來上訴人住所代位清償，而約定上訴人前往其委任之律師
      受領代償金，於法自有未合。被上訴人之代位清償既非合法，自無民法第三百
      二十六條所稱債權人受領遲延之事實，從而，被上訴人提存之新台幣（下同）
      三十五萬元之代位清償金亦不生清償之效果。被上訴人既未合法提出其代位清
      償金，自無權利請求上訴人交付土地權狀並辦理系爭土地之移轉登記。
三、證據：援用原審之立證方法並聲請調閱本院八十九年度存字第一０一號卷宗。
乙、被上訴人方面：
一、聲明：如主文所示。
二、陳述：除與原審判決書所載者相同茲予引用外，補稱：
（一）系爭協議書內容，係經由上訴人、被上訴人及上訴人之弟張玉火三方之合意而
      成立，且協議書之內容，除系爭之協議書第二條外，並就水井之使用，占用土
      地、道路之解決方法等多方面問題協商，並非僅就三十五萬元之清償問題協議
      而已，豈容僅由上訴人及其弟張玉火二人決定即片面解除三方協議之餘地。且
      本件協議之內容並非如民法第二百五十五條有所謂契約當事人之一方未按期給
      付，他方得不經催告逕行解除契約之適用，上訴人片面逕行解除契約自不生法
      律上之效果。
（二）至上訴人所稱被上訴人未向債權人住所地清償不生清償效力云云，然依上訴人
      所委任之江錫麒律師事務所之回函，上訴人完全否認協議書之內容，並完全拒
      絕被上訴人之清償，被上訴人自無從向其住所地清償，而僅得依法予以提存，
      以代清償，是上訴人該部分主張亦不足採。
三、證據：援用原審之立證方法。
    理    由
一、本件被上訴人起訴主張：被上訴人與訴外人即上訴人之弟張玉火於八十四年五月
    十二日訂立不動產買賣契約，以新台幣（下同）五十萬元之價金買受張玉火所有
    之坐落苗栗縣苗栗市○○○段上南勢小段一四二三之七、一四二三之十地號二筆
    土地及其上建物，惟被上訴人給付價金後，張玉火竟遲未履行移轉登記及占有之
    義務，反而於八十八年五月一日，以其積欠上訴人三十五萬元為由，逕將系爭房
    地作價出售予被告，並以買賣為原因辦妥前開二筆土地之移轉登記事宜。嗣於八
    十八年六月四日，兩造及張玉火為解決此一物二賣之糾紛，在銅鑼鄉○○村○鄰
    ○○路五十九號召開協調會，達成張玉火應於八十八年六月底前，將積欠上訴人
    之三十五萬元清償後，上訴人即應將系爭土地權狀交付被上訴人辦理所有權移轉
    登記之協議，詎張玉火竟未依約清償積欠上訴人之款項，被上訴人乃於八十九年
    一月十九日，委請律師函知上訴人，欲代張玉火清償所積欠之三十五萬元借款情
    事，惟遭上訴人拒絕，被上訴人不得已，乃於八十九年二月十一日以就債之履行
    有利害關係之人之地位，將張玉火積欠上訴人之前開款項提存於本院提存所，是
    被上訴人既已代張玉火向上訴人清償，則依前開協議書之約定，上訴人即負有交
    付系爭二筆土地之所有權狀協同辦理移轉登記與予被上訴人，並將系爭建物交付
    原告使用之義務，爰依契約之法律關係提起本訴。
二、上訴人則以：張玉火先於八十四年五月十二日將系爭房地出賣被上訴人，繼於八
    十八年五月一日因積欠上訴人借款三十五萬元無力清償，同意將系爭房地作價三
    十五萬元出售予被上訴人，並以買賣為原因辦畢系爭二筆土地之移轉登記事宜，
    嗣被上訴人竟以擬封閉上訴人所必須通行之被上訴人土地作為報復，要脅上訴人
    談判系爭二筆土地之再移轉事宜，上訴人迫於無奈乃與被上訴人及張玉火三人訂
    定協議書，約定張玉火於八十八年六月底前，清償積欠上訴人之款項後，上訴人
    即將系爭二筆土地之權狀交付被上訴人辦理移轉登記，倘張玉火未於前開時間履
    行，則協議即失效，詎張玉火並未於約定之時間將借款清償，上訴人於八十八年
    七月一日，以郵局存證信函分別通知張玉火及被上訴人，明示上開協議書已因張
    玉火未依約於期限內清償，自即日起失效等情，迄於發函後約一個月左右，上訴
    人當面詢之張玉火對前開協議書業已失效一事有何意見，張玉火表示無力清償，
    同意解除契約，則前開協議書之法律關係，既因期限屆滿而失效，並經上訴人與
    張玉火雙方同意解除，則張玉火與上訴人間已無債之法律關係，因張玉火並非債
    務人，是被上訴人以其就債之履行有利害關係之人向本院提存所提存三十五萬元
    ，代張玉火清償，即非有據。又縱使系爭協議書未經解除，然系爭協議書有關張
    玉火應於八十八年六月底以前清償上訴人借款之約定係屬定期給付之性質，自八
    十八年六月底張玉火未履行而遲延後，被上訴人即便以利害關係人之立場，代張
    玉火清償，亦應以債權人之住所地為清償地，詎被上訴人未依前開規定前來上訴
    人住所代位清償，而約定上訴人前往其委任之律師受領代償金，於法自有未合，
    是被上訴人之代位清償既非合法，自不生清償之效果等語資為抗辯。
三、查被上訴人主張張玉火先於八十四年五月十二日與被上訴人訂立買賣契約，將系
    爭房地出賣予被上訴人，繼於八十八年五月一日，以其積欠上訴人三十五萬元為
    由，將系爭房地作價出售予上訴人，並以買賣為原因將前開二筆土地移轉登記予
    上訴人。嗣於八十八年六月四日，兩造與張玉火達成協議，依協議書第二條規定
    ：「張玉火所欠甲○○三十五萬元正，言明八十八年六月底前付與甲○○後，始
    將甲○○已登記之該筆土地權狀交與丙○○辦理移轉登記。」等語，詎張玉火並
    未依約於八十八年六月底前償還積欠上訴人之款項，上訴人乃於八十九年一月十
    九日委請律師通知上訴人，由其代張玉火向上訴人清償前揭借款，俾利上訴人履
    行辦理系爭二筆土地所有權移轉登記予被上訴人之義務，惟竟為上訴人所拒，被
    上訴人即於八十九年二月十一日將三十五萬元提存於本院提存所之事實，業據其
    提出不動產買賣契約書、協議書、本院八十九年度存字第一０一號提存書、土地
    登記簿謄本、律師函為證，且為上訴人所不爭執，自堪信上訴人此部分之主張為
    真實。
四、至上訴人抗辯兩造與張玉火於協議時，曾約定倘張玉火未於八十八年六月底前清
    償積欠上訴人之借款，系爭協議即失效等情，業據被上訴人所否認。查據參與協
    議之證人陳光隆原審證稱：「當初協調時，好像有說過張玉火在六月底要還錢，
    如果未還錢協議就失效。」及證人林本源固證述：「我當初有聽到雙方說如果在
    六月底沒還錢，該契約即無效，但我忘了是那一方說的。」各等語（見本院八十
    九年六月一日言詞辯論筆錄），然無論證人陳光隆或林本源均無法明確證述兩造
    及張玉火間是否已確實相互約定系爭協議如張玉火未於八十八年六月底履行即失
    效乙節，準此，尚難僅憑前開證人之證言即遽認系爭協議業已失效。再者，系爭
    協議書內容亦未見關於張玉火屆期未清償，協議書即失效之記載，是上訴人抗辯
    兩造與張玉火有前開協議失效之約定等語，即難信屬實。上訴人另抗辯三方協議
    書第二條之約定，係屬民法第一百零二條所稱附終期之法律行為，因張玉火未於
    約定之期限內清償借款，則協議書當然失其效力云云。惟按民法第一百零二條第
    二項所稱附終期之法律行為，係指約明期限屆滿時，當然失其效力之法律行為而
    言。本件雙方所訂買賣布疋之契約，約定二十四年六月內出清，不過定明應為履
    行之期限，並非同條項所稱附終期之法律行為，最高法院著有二十六年渝上字第
    一六三號判例足資參照。依本件協議書第二條約定：「張玉火所欠甲○○三十五
    萬元正，言明八十八年六月底前付與甲○○後，始將甲○○已登記之該筆土地權
    狀交與丙○○辦理移轉登記。」等語觀之，僅明定張玉火應履行清償借款之期限
    ，並非係履行期限屆滿，系爭協議書即失效之約定，則揆諸前開判例，被告辯稱
    協議書第二條之約定，係屬民法第一百零二條所稱附終期之法律行為，因張玉火
    未於約定之期限內清償，協議書當然失其效力等語，顯不足採。
五、上訴人另以其與張玉火已解除協議書，故並無繼續履行之問題等語置辯，並提出
    其於八十八年七月一日通知被上訴人及張玉火之苗栗大坪頂郵局第二二號存證信
    函為證，觀之該信函內容僅載明：「．．．因乙方（指張玉火）未能依約履行，
    則該協議書於八十八年七月一日起自當失效，特此聲明。」等語，有存證信函及
    回執為證，且為被上訴人所不爭，是依前開內容所示，上訴人並未於信函內表明
    定相當期限催告張玉火履行債務，亦未明確表示解除契約之意思表示。又即使將
    上訴人之前開信函內容解釋為解除契約之意思表示，惟按契約當事人之一方遲延
    給付者，他方當事人得定相當期限催告其履行，如於期限內不履行時，得解除其
    契約。又依契約之性質或當事人之意思表示，非於一定時期為給付不能達其契約
    之目的，而契約當事人之一方不按照時期給付者，他方當事人得不為前條之催告
    ，解除其契約，民法第二百五十四條、第二百五十五條分別定有明文。又民法第
    二百五十五條所謂依契約之性質，非於一定時期為給付不能達其契約之目的者，
    係指就契約本身，自客觀上觀察，即可認識非於一定時期為給付不能達其契約目
    的之情形而言，最高法院著有六十四年台再字第一七七號判例意旨足資參照。依
    系爭協議書之性質觀之，張玉火所應為之給付義務，僅係清償借款債務，自客觀
    上觀察殊無非於一定時期給付，即無法達契約目的之情形，揆之前開說明，自無
    民法第二百五十五條所定得不經催告，逕行解除契約之適用。查協議書明訂張玉
    火應於八十八年六月底清償積欠上訴人借款，惟張玉火屆期未為清償等情，已詳
    如前述，揆之前開規定，本件協議內容並非如民法第二百五十五條所謂契約當事
    人之一方未按期給付，他方當事人得不經催告，逕行解除契約情形之適用，故上
    訴人僅得依民法第二百五十四條之規定定期限催告履行，如期限內不履行，始得
    解除契約。是則上訴人主張僅以前開存證信函通知被上訴人及張玉火二人，即生
    解除協議書之法律效果乙節，亦屬無據。再者，系爭協議書之當事人為兩造及張
    玉火三方，又縱使上訴人主張其與張玉火另於八十八年八月份達成解除系爭協議
    書之合意等情，業據張玉火於原審證述無訛，固堪信屬實，然系爭協議書為三方
    所訂立，自難僅憑上訴人與張玉火二人之合意即得解除三方所定前開協議，從而
    ，上訴人抗辯其與張玉火已協議解除系爭協議書，故並無繼續履行之問題等語，
    洵不足採。
六、至上訴人另以被上訴人即便以利害關係人之立場，代張玉火清償，亦應以債權人
    之住所地為清償地，詎被上訴人未依前開規定前來上訴人住所代位清償，而逕為
    提存，自不生清償效果等語置辯。被上訴人則稱依上訴人之訴訟代理人江錫麒律
    師事務所之回函，上訴人完全否認協議書之內容，並拒絕被上訴人之清償，被上
    訴人自無從向其住所地清償，而僅得依法予以提存等語。查被上訴人主張張玉火
    未依協議書清償三十五萬元予上訴人後，被上訴人即於八十九年一月十九日發函
    通知上訴人及張玉火表明願代張玉火向上訴人清償三十五萬元，以使上訴人能順
    利履行移轉系爭所有權登記之義務，詎受上訴人委託之江錫麒律師於八十九年一
    月二十四日函通知被上訴人所委任之李世才律師稱「貴大律師來函所稱：依協調
    結果，甲○○允諾於張玉火將所欠之三十五萬元向甲○○清償後，甲○○應將系
    爭土地辦理所有權移轉登記予丙○○云云，甲○○嚴正否認參與任何協調及承諾
    ．．．現貴大律師受丙○○委託，依其前項不實之說詞，來函願代位清償三十五
    萬元．．．依法並無根據，歉難遵照辦理」等語，嗣被上訴人即於八十九年二月
    十一日將張玉火所積欠上訴人之三十五萬元提存於本院提存所等情，有被上訴人
    於原審所提之信函二紙及本院八十九年度存字第一０一號提存書為證，且為上訴
    人所不爭執，自堪信為真實。按債之清償，得由第三人為之；又債務人非依債務
    本旨實行提出給付者，不生提出之效力。但債權人預示拒絕受領之意思，或給付
    兼需債權人之行為者，債務人得以準備給付之事情，通知債權人，以代提出；又
    債權人對於已提出之給付，拒絕受領者，自提出時起負遲延責任；債權人受領遲
    延者，清償人得將其給付物，為債權人提存之，民法第三百十一條、第二百三十
    五條、第二百三十四條、第三百二十六條分別定有明文。兩造及張玉火於協議書
    第二條約定張玉火將所欠積上訴人之三十五萬元於八十八年六月底清償後，上訴
    人應將系爭土地權狀交與被上訴人辦理移轉登記，惟張玉火屆期未依約履行等情
    ，已如前述，是被上訴人自得代張玉火清償。又被上訴人已發函通知張玉火及上
    訴人欲代張玉火為清償，然遭上訴人以信函明確表示拒絕受領之意，則揆諸前開
    民法第二百三十五條規定，被上訴人既已將準備給付之事情通知債權人即上訴人
    ，即已生依債之本旨提出給付之效力，上訴人對於被上訴人所提出之給付拒絕受
    領，自應負受領遲延之責。上訴人受領遲延後，被上訴人自得依民法第三百二十
    六條之規定，為上訴人提存之。查被上訴人將張玉火所積欠上訴人之三十五萬元
    為上訴人提存於本院提存所，並於提存書內載明前開提存原因及事實等情，亦經
    本院調閱八十九年度存字第一０一號提存卷宗核閱無訛，綜上所述，被上訴人為
    前開提存核與民法第三百二十六條規定要件相符，對於上訴人自已生清償效力，
    上訴人主張清償應於上訴人之住所為之等語，顯無足取。
七、綜上所述，被上訴人已將張玉火所積欠上訴人之借款三十五萬元提存於本院提存
    所以代張玉火清償，上訴人依該協議書第二項之約定，自負有將系爭土地之所有
    權狀交付被上訴人，並辦理移轉登記予被上訴人之義務。從而，被上訴人本於契
    約之法律關係請求上訴人將坐落苗栗縣苗栗市○○○段上南勢坑小段一四二三之
    七地號及一四二三之十地號二筆土地之所有權狀交付被上訴人，並協同被上訴人
    將各該土地所有權應有部分各三分之一辦理移轉登記為被上訴人所有，核屬有據
    ，應予准許（被上訴人起訴請求上訴人應將門牌號碼為苗栗市新英里二００之一
    號建物移轉占有予被上訴人使用部分業經原審判決駁回，被上訴人並未上訴而告
    確定）。原審就此部分為被上訴人勝訴之判決，核無不洽，上訴人仍執前詞指摘
    原判決不當，求予廢棄改判，為無理由，應予駁回。
八、本件事證已臻明確，兩造其餘攻擊防禦方法，均核與本件判決結果不生影響，爰
    不一一贅述，附此敘明。
九、據上論結，本件上訴為無理由，依民事訴訟法第四百三十六條之一第三項、第四
    百四十九條第一項、第七十八條，判決如主文。
中      華      民      國    九十      年      九      月     十七     日
                                  臺灣苗栗地方法院民事庭
                                      審判長法官  陳鴻斌
                                            法官  林念祖
                                            法官  曾明玉
右為正本係照原本作成。
本判決不得上訴。
~B法院書記官  陳俊元
中      華      民      國    九十      年      九      月    十七      日


司法院資訊處製作；財團法人民間司法改革基金會備份。
